臺灣高等法院刑事判決
109年度上易字第584號
上  訴  人  
即  被  告  徐詹佑


上列上訴人因詐欺案件，不服臺灣桃園地方法院108年度易字第3
83號，中華民國108年12月23日第一審判決（起訴案號：臺灣桃
園地方檢察署107年度調偵字第1720號），提起上訴，本院判決
如下：
    主  文
原判決撤銷。
徐詹佑犯詐欺取財罪，累犯，處有期徒刑玖月。
未扣案之犯罪所得新臺幣伍拾萬元沒收，如全部或一部不能沒收
時，追徵其價額。 
    事  實
一、徐詹佑明知自己並未開設或實際營運「蝦鎮餐廳」、「東鯨
    灣餐廳」之計畫，竟意圖為自己不法之所有，基於詐欺取財
    之犯意，於民國102年2月間，在桃園縣○○鄉（現改制為桃園
    市○○區○○○路00號10樓，以邀約邱鴻傑共同投資蝦鎮餐廳為
    餌，誘騙邱鴻傑，邱鴻傑不知有詐，應允投資入股，嗣徐詹
    佑藉故推稱無法在桃園地區尋得適當店址，將改在台北地區
    開設東鯨灣餐廳，邱鴻傑同意將資金轉至東鯨灣餐廳，接續
    繼續投資，計自102年2月19日起至同年3月29日止，陸續交
    付如附表所示金錢，共計新台幣（下同）50萬元，然徐詹佑
    遲未開門營業，亦無法提出資金運用明細，邱鴻傑始知受騙
    。
二、案經邱鴻傑提出告訴由臺灣桃園地方檢察署檢察官偵查起訴
    。 
    理  由
一、上訴人即被告徐詹佑上訴要旨
　㈠被告收受告訴人即被害人邱鴻傑交付之50萬元，皆用於開設
    餐廳，迄今已償還告訴人10餘萬元，被告沒有詐騙告訴人。
　㈡本案與被告所涉詐騙訴外人蔣鳳林案，屬同一投資糾紛，為
    同一案件，不應一罪兩判。
　㈢被告很多投資都在大陸，處理需花費相當時間，又一度被限
    制出境，約定還款時間過短，致被告無法如期償付，原審量
    刑過重。　
二、本案爭執要點
    被告於102年2月、3月間，邀約告訴人邱鴻傑投資蝦鎮餐廳
    、東鯨灣餐廳，並自告訴人處收受投資款50萬元，業經告訴
    人於偵查庭及原審證述在卷，復為被告所不爭執，並有告訴
    人金融機構存摺內頁、被告開立受款人為告訴人邱鴻傑面額
    50萬元之本票、蝦鎮有限公司名稱及所營事業登記預查核定
    書、邱鴻傑東鯨灣生猛海鮮店名片、東鯨灣餐飲有限公司名
    稱及所營事業登記預查核定書、國泰世華商業銀行光華分行
    103 年8 月20日（103 ）國世光華字第1030000035號函所附
    東鯨灣餐飲有限公司籌備處被告帳戶詳細資料及對帳單可資
    佐證。檢察官綜合告訴人即被害人邱鴻傑、證人蔣鳳林、蔣
    博文之證述及相關卷證資料，認被告涉犯詐欺罪，被告則以
    其確將告訴人交付之資金用於投資餐廳，並未詐騙告訴人。
    依雙方之攻防方法，本院所應審究者，被告是否將告訴人交
    付之50萬元用於投資蝦鎮餐廳及東鯨灣餐廳。
三、被告所收投資款並未用於蝦鎮餐廳之說明　
　㈠被告於原審108年10月28日審判庭供稱：原本要在桃園開蝦鎮
    餐廳，但我跟告訴人說跟我到台北一起做好了，後來蝦鎮餐
    廳就沒有，我們要開東鯨灣餐廳，因為當時我之前的店關了
    ，也急需要用錢，告訴人的錢也用到某些部分，當時要開銷
    什麼的等語（原審卷第144頁、第146頁）。坦承其原計畫在
    桃園開設蝦鎮餐廳而招募投資款。
　㈡告訴人邱鴻傑於103年2月18日檢察事務官詢問庭證稱：「原
    本定在桃園，後來桃園沒有開，改開在台北市○○○路附近。
    」（第7248號他字卷第33頁），於原審108年10月28日審判
    庭證稱：我於102年年初認識被告，因為想要合夥開熱炒店
    才認識，一開始講是桃園的蝦鎮熱炒店，資金是1股30萬，
    後來被告又說桃園不開，轉去台北開業等語（原審卷第128
    頁至第129頁），作證表示被告最初規劃在桃園開設蝦鎮餐
    廳，實際上卻未開業營運。
　㈢證人即蝦鎮餐廳股東蔣博文，於103年11月12日偵查庭證稱：
    「被告一開始找我投資時，最初是要在桃園成立蝦鎮熱炒店
    ，後來決定（在台北）開東鯨灣熱炒店，中間不到1個月，
    （從桃園蝦鎮決定到台北東鯨灣熱炒店），我都是聽被告說
    的。」（第22626 號偵卷第19頁），作證表示被告並未在桃
    園地區開設蝦鎮餐廳。
　㈣綜上，被告有收取告訴人之金錢，但未依投資計畫開設蝦鎮
    餐廳。
四、被告所收投資款並未用於東鯨灣餐廳之說明　
  ㈠被告於103年6月30日檢察事務官詢問時供稱：「（台北市）○
    ○○路0段當時只有付斡旋金，並沒有租下來。」（第7248號
    他字卷第48頁），於103年11月12日偵查庭供稱：「相關金
    額我拿去投資大陸的店，還有一部分用作交際費，還有公關
    的費用。」（第22626號偵卷第19頁），於104年1月14日偵
    查庭供稱：「因為當時我在大陸做投資，所以錢帶去大陸地
    區使用，我是將相關資金投入大陸的旅行團公司。」（第22
    626號偵卷第38頁），於107年10月16日偵查庭供稱：「（告
    訴人的錢）沒有用在台北的熱炒店，因為後來沒有開。」、
    「（告訴人的錢）我用去大陸投資餐飲及旅行社」（第1720
    號調偵卷第27頁反面)，被告一再表示告訴人資金，或用於
    投資大陸旅行團，或用於投資大陸餐廳，或用於交際費，或
    用於公關費；被告於原審108年7月2日準備庭更表示：「（
    告訴人50萬元）我用於投資環遊1202餐廳，環遊1202餐廳與
    告訴人投資的活蝦料理餐廳『沒有』關連性。」、「（將投資
    案從台北移到大陸），電話中有跟告訴人講，但他沒有答應
    ，他說要退股。」（原審卷第77頁至第78頁），被告坦承其
    未徵得告訴人同意，即將投資款轉入大陸事業，與告訴人原
    欲投資之海鮮料理餐廳完全無關。
　㈡告訴人邱鴻傑於103年2月18日檢察事務官詢問時證稱：後來
    被告要求我增資，投資台北市○○○路○○○○○○○○0000號他字卷
    第3頁）；於103年11月12日偵查庭證稱：「東鯨灣熱炒店從
    來都沒有開幕或是經營，我102年5、6月去過台北市○○○路○
    段000巷00號2次，當時鐵門是關起來的，我沒有辦法進去看
    ，第2次我有打電話請被告、蔣鳳林一起過來，當時有要求
    去店裡面看，但因為房東沒有過來，所以無法進去，也沒有
    跟房東見過面或是見過租賃契約，我沒有同意（被告將我的
    投資款項投資到大陸的事業）。」（第22626號偵卷第17頁
    ）；於原審108年10月28日審判庭證稱：後來被告改稱要轉
    去台北市開業，地點選在○○○路，並增資到1股50萬元，因為
    被告跟我說要開，名片也印出來寄給我，我於102年5月、6
    月間去看過店面，但鐵門是關著的，後來我去店面詢問時，
    都還沒有裝潢，問鄰居說隔壁是不是要開熱炒店，對方說房
    東不租給做吃的，我才知道被騙，被告都沒有給我明細，我
    不知道50萬元用到哪裡，被告說是台北餐廳有陸客團，但跟
    大陸完全沒有關係，純粹是陸客團而已，我覺得應該從頭到
    尾都是假的，我認為被告的詐術是從102年2月份蝦鎮開始，
    被告拿了我出資的50萬元後並沒有投資，然後東鯨灣也沒有
    投資，在○○○路也沒有這間餐廳，「我沒有同意被告拿我的5
    0萬元去投資大陸事業」等語（原審卷第128頁至第144頁）
    ，作證表示被告先以開設蝦鎮餐廳，後以開設東鯨灣餐廳為
    由，邀約告訴人投資入股，但事實上被告卻拿錢不辦事，未
    開設這2間餐廳。
　㈢證人即東鯨灣餐廳股東蔣鳳林於103年7月29日檢察事務官詢
    問時供稱：「被告有帶我到台北市○○○路的店面，也有去過
    設計公司，被告實際上並無將資金投入，因為被告並無付設
    計公司頭期款，所以設計公司並沒有動工。」（第7248號他
    字卷第59頁）；於原審108年10月28日審判庭證稱：我於102
     年3 月底，透過我兒子蔣博文相認識，被告說吃的生意很
    好，說他有這個經驗，認識熱炒店的老闆，叫「督哥」，後
    來我決定要加入投資，我知道時就是已經講好要在台北投資
    熱炒店，名字就是東鯨灣餐飲公司，102 年7 月31日被告介
    紹我去台北的錢莊借錢，說是要交給○○○路房東作為押金跟
    租金，還有一些交際費用，我有問被告○○○路的店沒有租成
    ，錢花到哪裡去了，被告說在大陸花掉了，我也有東鯨灣名
    片，完全都是被告印的，還沒有租到房子被告就幫我等先印
    ，被告說一定租得成，他說他朋友是房東的朋友，我當時差
    不多付了500萬元，被告就到永和先去幫我等印名片，後來○
    ○○路這個地址我有去看，但是根本沒有租成，我要求股東開
    會，但從來沒有開過等語（原審卷第147頁至第158頁）。證
    人蔣鳳林作證表示被告未曾在台北地區○○○路租用場地開設
    東鯨灣餐廳。
　㈣被告向告訴人表示預計於台北市○○○路○段000巷00號開設東鯨
    灣餐廳，依理被告自應著手辦理東鯨灣餐廳設立登記事宜，
    然依卷內資料，除「東鯨灣餐飲有限公司」聲請保留公司姓
    名之核定書外（第7248號他字卷第35頁至第36頁），被告無
    法提出公司設立登記、店面承租合約、店內設計裝潢、收據
    或發票等餐廳開設前期資料，足見被告所稱其擬在台北市○○
    ○路開設東鯨灣餐廳乙情，應為虛假。
　㈤被告於103年4月9日以「東鯨灣餐飲股份有限公司籌備處徐詹
    佑」名義，向國泰世華銀行光華分行申辦000000000000帳戶
    ，然於申辦日當日存入1,000元後，即無任何交易紀錄，有
    國泰世華商業銀行光華分行103 年8 月20日（103 ）國世光
    華字第1030000035號函所附之帳戶詳細資料及對帳單在卷可
    稽（第7248號他字卷第64頁至第66頁），益見被告收取告訴
    人50萬元後，並未將之存入國泰世華銀行帳戶，作為籌設東
    鯨灣餐廳之資金。
　㈥被告雖交付「東鯨灣生猛海鮮」名片予告訴人（第7248號他
    字卷第28頁），然被告既未成功將名片所載地址「台北市○○
    ○路○段000巷00號」租下，作為「東鯨灣生猛海鮮」之營運
    地點，根本無法開始進行裝潢、購置器材、招募員工等籌備
    餐廳動作。被告在未覓得東鯨灣餐廳實際營運確切地址前，
    先行印製「東鯨灣生猛海鮮」寄予告訴人，顯係施用詐術，
    營造東鯨灣餐廳即將開幕營運之假象，用以掩飾其詐欺不法
    犯行，被告後期接續以開設東鯨灣餐廳為藉口，施行詐術，
    使告訴人共交付50萬元金錢，至為明顯。
　㈦被告雖另提出福建樂游游國際旅社有限公司大陸地區營業執
    照、大陸地區廣告傳單及合作協議等資料（第1720號調偵卷
    第29頁、第34頁至第36頁、第43頁至第60頁），以證明其有
    將告訴人資金用於大陸地區開設餐廳，然被告並未提出任何
    證據佐證其將告訴人資金用於樂游游公司，被告於原審更供
    承：「環遊1202餐廳與邱鴻傑投資的活蝦料理餐廳『沒有』關
    連性」，業如前述，自難以大陸地區營業執照等合作協議資
    料作為有利被告之認定。
　㈧綜上，被告未將告訴人資金用於投資東鯨灣餐廳。
五、查被告於102年間全年個人綜合所得額為零元，有財政部台
    北國稅局102年度綜合所得稅各類所得資料清單在卷可考（
    第17459號偵卷第30頁），被告在102年間無任何所得，向告
    訴人所取得之投資款50萬元，既未使用於蝦鎮餐廳或東鯨灣
    餐廳，亦未存入國泰世華銀行光華分行「東鯨灣餐飲股份有
    限公司籌備處徐詹佑」帳戶，被告以投資為名，詐騙告訴人
    錢財50萬元之犯行，足以認定。
六、論罪之說明
　㈠行為後法律有變更者，適用行為時之法律，但行為後之法律
    有利於行為人者，適用最有利於行為人之法律，刑法第2條
    第1 項定有明文。本件被告行為後，刑法第339條第1 項業
    於103 年6月18日修正公布，同年月20日生效施行，修正前
    法定刑為「5年以下有期徒刑、拘役或科或併科銀元1,000元
    （依法提高為新台幣3萬元）以下罰金」，修正後為「5 年
    以下有期徒刑、拘役或科或併科新台幣50萬元以下罰金」，
    比較修正前後結果，以修正前刑法第339條第1項較有利於被
    告，核被告所為，係犯修正前刑法第339條第1項之詐欺取財
    罪。
　㈡被告以詐騙告訴人金錢之同一目的，基於單一犯意，在2個月
    內以投資蝦鎮、東鯨灣餐廳為由，誘騙被告交付金錢，所侵
    害者為告訴人同一人之財產法益，各行為之獨立性極為薄弱
    ，在時間差距上，難以強行分開，應視為數個舉動之接續施
    行，應論以接續犯。
　㈢刑法第47條第1項規定，受徒刑之執行完畢，或一部之執行而
    赦免後，5年以內故意再犯有期徒刑以上之罪者，為累犯，
    加重本刑至2分之1。被告前因：1.業務侵占等案件，經原審
    98年度易緝字第96號判決判處有期徒刑10月、4月，各減為
    有期徒刑5月、2月確定；2.詐欺案件，經原審97年度簡字第
    2 號判決判處有期徒刑4月、4月確定，均減為有期徒刑2月
    確定；3.侵占案件，經本院98年度上易字第2245號判決判處
    有期徒刑5月確定；此3案件，經本院99年度聲字第200號裁
    定應執行有期徒刑1年1月確定，嗣於99年3月30日易科罰金
    執行完畢，有本院被告前案紀錄表在卷可參，被告受有期徒
    刑執行完畢5年內，故意再犯本件有期徒刑之罪，應依刑法
    第47條第1項規定，論以累犯。司法院釋字第775號解釋指出
    ，法院應區分行為人所犯情節，裁量是否依刑法第47條第1 
    項之累犯規定加重其刑，以避免因一律適用累犯加重規定，
    致生行為人所受刑罰超過其所應負擔之罪責，其人身自由因
    此遭受過苛之侵害，而不符憲法罪刑相當原則。本院審酌被
    告自88年起，即有多次侵占及多次詐欺等前科記錄，前於99
    年3月30日因詐欺、侵占等侵害財產法益案件易科罰金執行
    完畢，理應知所警惕，不再覬覦他人財產，卻時隔僅約3年
    ，即故態復萌，再度以身觸法，觸犯本件詐欺取財罪，明顯
    漠視他人財產法益，足徵其具相當之反社會人格，不知記取
    教訓，刑罰反應力薄弱，為兼顧社會防衛之效果，依法應加
    重其刑。
七、被告上訴之評斷　
　㈠被告上訴，以其收取告訴人金錢，均用於開設餐廳，沒有詐
    騙告訴人，否認涉犯詐欺取財罪，惟被告確有本件接續詐欺
    取財犯行，有關辯詞何以不足採信之理由，業經本院一一說
    明、指駁如前，被告上訴否認犯行，指摘原判決不當，為無
    理由。有關被告還款情形，告訴人於107年10月16日偵查庭
    供稱：被告還的10幾萬元是向我另外的借款，不是投資款的
    50萬元，不算投資款的話，借款部分還欠我8萬元等語（第1
    720號調偵卷第28頁），於本院審判庭復表示：和解當時，
    被告有朋友幫他還3萬元，但我不收，我表示他另外還欠我
    錢，這3萬元與本案50萬元無關等語（本院卷第97頁），被
    告又未提出告訴人開立之清償證明，所辯已償還投資款10餘
    萬元乙節，難以採信，尚不能以被告返還先前之部分告貸金
    錢，而認被告無本件詐騙錢財犯行。
  ㈡被告所涉詐騙訴外人蔣鳳林1200餘萬元案件，經臺灣臺北地
    方法院107年度易字第236號判決判處罪刑，現由本院分109
    年度上易字第446號案件審理，依該案件第一審判決書所載
    ，他案犯罪時間為102年4月1日至同年9月26日，而本件犯罪
    時間為102年2月19日至同年3月29日，2案犯罪時間並未重疊
    ，證人蔣鳳林於偵查庭復稱：102年4月1日下午在板橋○○路1
    家丹堤咖啡，蔣博文、被告與我3人在場，當時被告拿出名
    冊給我看，其上有本件告訴人50萬元，當時我叫蔣博文簽股
    東名冊，由我付現金50萬元給被告，這是第1次付錢等語（
    第18540號偵卷第77頁反面），則被告係在成功詐得告訴人
    金錢後，另行再詐騙訴外人蔣鳳林等人，被告在不同時間，
    詐騙不同之被害人，侵害之財產法益有別，僅係利用籌設餐
    廳名義為餌，無從認屬同一案件，無一罪兩判可言。
　㈢量刑係法院就繫屬個案犯罪所為之整體評價，乃事實審法院
    之職權裁量事項，而量刑判斷當否之準據，則應就判決整體
    觀察為綜合考量，不可擷取其中片段遽為評斷。苟其量刑已
    以行為人之責任為基礎，並斟酌刑法第57條各款所列情狀，
    在法定刑度內酌量科刑，無偏執一端，或濫用其裁量權限，
    致明顯失出失入情形，自不得任意指為不當或違法（最高法
    院75年台上字第7033號原判例、104 年度台上字第2577號判
    決參看）。被告於103年1月21日檢察事務官詢問庭表示：「
    我會盡快把告訴人的50萬元退給他，大約2月份就可以退還
    。」（第7248號偵卷第21頁），同年2月18日偵查庭表示：
    「等我把我母親桃園房子處理後，應該今年3月20日左右就
    可以全部還款給他。」（第7248號偵卷第32頁），同年6月3
    日偵查庭表示：「我可以跟告訴人和解，我6月中有錢會下
    來，6月25日之前應該可以把錢還給告訴人。」（第7248號
    偵卷第49頁），同年11月12日偵查庭表示：「我投資錯誤我
    一定會負責到底，會把錢還掉。」（第22626號偵卷第20頁
    ），通緝到案後，於107年3月7日偵查庭表示：「我有意願
    談和解，我可以配合告訴人和解。」（第2850號偵緝卷第41
    頁），被告於偵查期間，5度表示願意儘速還款，卻遲遲未
    履行，迨原審審理時，被告與告訴人達成調解，表示願意於
    108年10月28日前給付告訴人50萬元，有原審108年9月24日
    調解筆錄可考（原審卷第119頁），並於108年10月28日辯論
    庭，當庭表示：「我有意思還錢，我12月中旬之前一定可以
    還他錢。」（原審卷第193頁），又相隔4個月，仍未償還告
    訴人全部款項，被告屢屢表示會還錢，卻一再爽約，不顧檢
    察官、法院給予被告填補告訴人損失之機會，自103年1月至
    今已經6年餘，仍一再拖延，不見被告之誠意。尤其，被告
    於108年10月28日辯論庭更表示：「我一定可以還他錢，如
    果沒有就判我重一點沒關係。」（原審卷第193頁），表示
    如未還款，願意加重受罰，參酌被告有多次詐欺取財及侵占
    前科並入監服刑，仍不知誠心悔悟，再詐騙告訴人50萬元。
    被告上訴，指雙方約定還款時間過短，請求判處低於原審所
    處8月之刑期，難謂有理。
八、原判決之評斷　　
　  本院基上事證，認原審以被告罪證明確，援引修正前刑法第
    339條第1項規定，論以詐欺取財罪，固非無見，然被告於99
    年3 月30日易科罰金執行完畢後5年內，於102年2月至3月間
    ，再犯本件詐欺取財犯行，應依刑法第47條第1項規定，論
    以累犯，原判決漏未論處，認事用法有所違誤，應由本院撤
    銷改判。　　 
九、量刑之說明　　 
    被告前有多次詐欺、侵占前科紀錄，經法院判處罪刑確定，
    卻不思以正途獲取所需，仍詐騙告訴人金錢，欠缺尊重他人
    財產權之觀念，犯後否認犯行，自103年1月偵查庭即表示會
    把錢還給告訴人（第7248號偵卷第21頁），卻一再藉故推延
    履行，迄今相隔6年餘，仍未償還告訴人50萬元，告訴人於
    原審復表示：請求從重量刑（原審卷第217頁），兼衡被告
    高中畢業之教育程度，告訴人所受損害，及其他一切情狀，
    量處有期徒刑9月。
十、沒收之說明　　
　  105年7月1日修正施行之刑法第2條第2項規定，沒收、非拘
    束人身自由之保安處分適用裁判時之法律；又同法第38條之
    1 第1 項前段、第3 項規定，犯罪所得，屬於犯罪行為人者
    ，沒收之，於全部或一部不能沒收或不宜執行沒收時，追徵
    其價額。被告詐騙告訴人獲取50萬元，屬被告之犯罪所得，
    依裁判時法應宣告沒收，如全部或一部不能沒收時，追徵其
    價額。
據上論斷，應依刑事訴訟法第369 條第1 項前段、第364 條、第
299 條第1 項前段、修正前刑法第339條第1項、刑法第2 條第1
項前段、第2項、第47條第1項、第38條之1 第1 項、第3 項、刑
法施行法第1 條之1第1項、第2項前段，判決如主文。
本案經檢察官李韋誠提起公訴，檢察官黃東焄到庭執行職務。
中　　華　　民　　國　　109 　年　　4 　　月　　22　　日
     　　　　　　 刑事第一庭    審判長法　官  周政達
                                      法　官  程克琳
                                      法　官  曾德水
以上正本證明與原本無異。
不得上訴。
                                      書記官  陳怡君
中　　華　　民　　國　　109 　年　　4 　　月　　22　　日
附錄：本案論罪科刑法條全文
修正前中華民國刑法第339條第1項
意圖為自己或第三人不法之所有，以詐術使人將本人或第三人之
物交付者，處五年以下有期徒刑、拘役或科或併科一千元以下罰
金。
附表
編號 支付日期 支付金額（新台幣） 備註 1 102年2月19日 3萬元 告訴人金融機構存摺內頁影本（第7248號他字卷第24頁至第27頁） 2 102年2月22日 3萬元  3 102年3月1日 7萬元  4 102年3月4日 10萬元  5 102年3月5日 3萬元  6 102年3月6日 3萬元  7 102年3月10日 2萬元  8 102年3月11日 5萬元  9 102年3月21日 5萬元  10 102年3月29日 9萬元  合計  50萬元